【裁判字號】    92,訴,24
【裁判日期】    920716
【裁判案由】    拆屋還地等
【裁判全文】
臺灣板橋地方法院民事判決  九十二年度訴字第二四號
    原      告  丙○○
                丁○○
                甲○○
    兼
    訴訟代理人  乙○○
    被      告  辛○○
                戊○○
                庚○○
    兼
    訴訟代理人  己○○
右當事人間請求拆屋還地等事件，本院判決如左：
    主      文
被告應將坐落臺北縣鶯歌鎮○○段壹貳柒地號土地上如附圖所示Ａ部分 (面積玖拾
捌平方公尺，門牌號碼為臺北縣鶯歌鎮○○路三二五巷十四號）之建物拆除，將土地
返還原告及其他共有人。
被告應連帶給付原告丙○○新臺幣肆萬柒仟零肆拾元、原告乙○○新臺幣壹萬伍仟陸
佰捌拾元、原告丁○○、甲○○各新臺幣柒仟捌佰肆拾元，及均自民國九十二年一月
十日起至清償日止，按週年利率百分之五計算之利息。
原告其餘之訴駁回。
訴訟費用由被告連帶負擔十分之九，餘由原告負擔。
本判決第一項於原告以新臺幣伍拾萬元，第二項於原告丙○○以新臺幣壹萬陸仟元、
原告乙○○以新臺幣伍仟伍佰元、原告丁○○、甲○○各以新臺幣貳仟伍佰元為被告
供擔保後，得假執行。
原告其餘假執行之聲請駁回。
    事      實
甲、原告方面：
  一、聲明：
    (一)如主文第一項所示。
    (二)被告應連帶給付原告新臺幣二十一萬四千元，及自起訴狀繕本送達翌日起至清
      償日止，按週年利率百分之五計算利息。
    (三)願供擔保請准宣告假執行。
  二、陳述：
    (一)坐落臺北縣鶯歌鎮○○段一二七三地號土地（下稱系爭土地）為原告與另一共
      有人陳遠民之繼承人所共有，茲因被告等人無權占用系爭土地興建如附圖所示
      Ａ部分，門牌號碼為臺北縣鶯歌鎮○○路三二五巷十四號之房屋（下稱系爭建
      物），經向臺北縣鶯歌鎮調解委員會聲請調解後仍無結果，爰基於民法第七百
      六十七條、第八百二十一條之規定訴請被告拆屋還地，併依民法第一百八十四
      條、第一百八十五條侵權行為之法律關係請求被告給付自民國八十七年一月十
      日起至九十二年一月九日止五年間共計二十一萬四千元相當於地租之損失，及
      自起訴狀繕本送達翌日起至清償日止，按週年利率百分之五計算利息。
    (二)被告父親陳德祿與證人林寶蓮間之買賣契約中，並未包含系爭土地，且依該契
      約書附圖所示，買賣標的物應為劃有斜線之土地，該筆土地即為原鶯歌鎮○○
      段鶯歌小段一六七之一地號土地（現為鶯歌鎮○○段一二七二、一二七二之一
      二筆土地）。另原告並非該買賣契約書之當事人或後手，自不受該買賣契約書
      之拘束。此外，否認證人林寶蓮所述其祖父林福勇與原告祖先間之佃耕關係，
      原告之祖先亦未出售系爭土地予林寶蓮等人。
  三、證據：提出調解不成立證明書、存證信函原本各乙份、土地登記謄本乙份、土
            地登記簿影本二份、土地登記謄本影本三份為證。
乙、被告方面：
  一、聲明：原告之訴駁回。
  二、陳述：系爭土地及建物均為被告之父陳德祿於五十七年間向證人林寶蓮等人所
      購得，依證人林寶蓮所述，則係向原告之祖先陳炳玉購得，故被告並非無權占
      有；況系爭房屋已有上百年之歷史，應有合法之占有權原。系爭建物於陳德祿
      死亡後即由被告四人共同繼承，另經測量後被告己○○加蓋之部分亦有占用系
      爭土地，不過該加蓋建物與原主建物內部相通。
  三、證據：提出不動產買賣契約書影本乙份為證，並聲請訊問證人林寶蓮。
丙、本院依職權訊問證人陳秀鳳，並囑託臺北縣樹林地政事務所派員協助測量及繪製
    土地複丈成果圖。
    理      由
一、系爭土地係原告與訴外人陳遠民之繼承人所分別共有，有土地登記謄本乙份附卷
    可稽，原告就系爭土地本於所有權人之地位依民法第七百六十七條、第八百二十
    一條之規定請求被告等人拆除房屋返還土地予共有人全體，自屬合法。又被告之
    父陳德祿係於五十七年間向證人林寶蓮等人購買系爭建物，有不動產買賣契約書
    影本乙份在卷可按，核與證人林寶蓮所述相符，嗣陳德祿死亡後，並由被告四人
    所共同繼承等情，亦據證人陳林束、陳秀鳳證述甚明，雖系爭建物為未經保存登
    記之建物，陳德祿當時因無法為所有權移轉登記而未能取得系爭建物之所有權，
    然仍得取得事實上之處分權，而有拆屋之權能（參照最高法院八十年度台上字第
    二五一六號判決意旨），並由被告所共同繼承，從而原告請求被告四人拆除系爭
    房屋，當事人即屬適格，合先敘明。
二、本件原告起訴主張：系爭土地為原告與另一共有人陳遠民之繼承人所共有，茲因
    被告等人無權占用系爭土地興建如附圖所示Ａ部分之系爭房屋，爰基於民法第七
    百六十七條、第八百二十一條之規定訴請被告拆屋還地，併依民法第一百八十四
    條、第一百八十五條侵權行為之法律關係請求被告給付二十一萬四千元相當於地
    租之損失，及其法定遲延利息。另被告父親陳德祿與證人林寶蓮間之買賣契約中
    ，並未包含系爭土地，原告之祖先亦從未出售系爭土地予證人林寶蓮等語。被告
    則以：系爭土地及建物均為被告之父陳德祿於五十七年間向證人林寶蓮等人所購
    得，被告並非無權占有；況系爭房屋已有上百年之歷史，應有合法之占有權原等
    語，以資抗辯。
三、查系爭土地經登記為原告等人所共有，原地號為鶯歌鎮○○段鶯歌小段一七一之
    二二地號，系爭建物則為被告之父陳德祿於五十七年間向證人林寶蓮等人所購買
    ，占用系爭土地如附圖所示Ａ部分之面積，共計九十八平方公尺，嗣陳德祿於八
    十三年間死亡後，由被告四人所共同繼承等事實，此為兩造所不爭，核與證人林
    寶蓮、陳林束、陳秀鳳所述相符，並有土地登記謄本、不動產買賣契約書、臺北
    縣樹林地政事務所九十二年三月十四日北縣樹地測字第○九二○○一○七二五號
    函所附土地複丈成果圖乙份附卷可稽，自堪信為真實，從而本件之爭點即在於被
    告是否具有占有系爭土地之合法權原。
四、按所有人對於無權占有或侵奪其所有物者，得請求返還之；對於妨害其所有權者
    ，得請求除去之；有妨害其所有權之虞者，得請求防止之，民法第七百六十七條
    定有明文。本件被告主張其父陳德祿業已購買系爭土地，故渠等具有合法占有權
    原，並提出不動產買賣契約書影本乙份為證，惟查：
  (一)由系爭不動產買賣契約書中所記載之買賣標的觀之，第一筆係記載為「臺北縣鶯
    歌鎮○○段鶯歌小段壹陸柒之壹地號」、「旱十七則、零點貳伍伍公頃」、「
    以上所有權全部」；第二筆則係記載為「臺北縣鶯歌鎮○○段鶯歌小段壹柒壹地
    號所在」、「本國式土磚造住家壹棟」、「建坪壹拾玖坪三合五勺」、「以上所
    有權全部外豬舍壹棟水電設備門窗戶扇一切在內」。比較此二筆標的之記載即可
    得知，第一筆之標的係指一七一之一地號之土地，故詳細記載該筆土地之地目為
    旱、面積為零點三二五五公頃，而第二筆之土地應僅為坐落一七一地號土地上之
    建物，因此僅記載該建物之坪數，並未記載該筆一七一地號土地之面積，故被告
    之父陳德祿應僅係購買一六七之一地號之土地，及坐落一七一地號上之建物，並
    未購買一七一地號之土地甚明，況系爭土地自光復後至重測前之地號均為一七一
    之二二地號，亦非一七一地號土地，故縱使陳德祿同時購買一七一地號土地，亦
    與本件無涉。再參照該不動產買賣契約書之附圖，其中劃有斜線部分之土地僅為
    一六七之一地號土地，依造一般繪製附圖之習慣，應僅有劃有斜線部分之土地為
    交易標的，否則並無不將其餘交易標的繪製斜線之理，而系爭土地重測前之地號
    為一七一之二二地號，即為附圖左上方未繪有斜線部分之土地，從而系爭土地即
    非該不動產買賣契約書之買賣標的，至為灼然。
  (二)證人林寶蓮雖證稱系爭建物係其祖父林福勇因向地主承租土地所興建，然業為原
    告所否認，且林福勇興建系爭建物是否具有合法權原，亦欠明瞭，自難遽以採認
    。另證人林寶蓮復稱其係向訴外人陳炳玉購買其出售予被告之父陳德祿之土地，
    然就前述一六七之一地號之土地觀之，其於日據時代迄光復後之所有權人為陳炳
    郁，嗣於五十年五月二十三日以買賣為原因移轉登記為林寶蓮所有，再於五十七
    年十二月二十四日以買賣為原因移轉登記予陳德祿所有，有該筆土地之土地登記
    簿影本乙份在卷可按，由前述所有權移轉登記之過程可知，證人林寶蓮所稱之陳
    炳「玉」，應即為陳炳「郁」，其所述向陳炳郁購得該筆一六七之一地號土地後
    ，再轉售予陳德祿，亦核與前述土地登記簿之記載相同；再就系爭土地之土地登
    記簿觀之，自光復後即為陳義方、陳炳堯（原名陳炳貓）所共有，陳炳郁從未為
    該筆土地之所有權人，有該筆土地之土地登記簿影本乙份在卷可參，顯見證人林
    寶蓮出售予陳德祿之土地，即為「一六七之一」地號之土地，要無疑義。至系爭
    一七一之二二地號土地，既未記載於該紙不動產買賣契約書中，亦非該契約書附
    圖所指涉之標的，復從未為訴外人陳炳郁所有，被告就其父親陳德祿業已購買系
    爭土地之事實亦未能再舉證以實其說，即難為有利於被告之認定，故系爭土地當
    非系爭不動產買賣契約書之買賣標的，被告之父陳德祿並未購買系爭土地等事實
    ，堪以認定。退步言之，縱陳德祿確曾向證人林寶蓮等人購買系爭土地，然證人
    林寶蓮等人既非系爭土地之所有權人，即無移轉系爭土地所有權予陳德祿之權利
    ，原告等人亦非該不動產買賣契約之當事人，自不受該買賣契約之拘束，被告即
    不得以該買賣契約對抗原告而主張有權占有，要屬當然。
  (三)按動產因附合而為不動產之重要成分者，不動產所有人，取得動產所有權，民法
    第八百十一條定有明文。本件除主建物部分占用系爭土地外，尚有被告庚○○加
    蓋面積約四坪多之建物占用系爭土地，此為兩造所不爭，然該部分加蓋建物並非
    於主建物外另增獨立之建物，而係就原有建物向外搭建，並將原有建物之牆壁打
    通，與增建部分連成一體，並無構造及使用上之獨立性等情，亦為兩造所不爭，
    則其性質上應屬附合之物（本件主建物及增建物因不屬同一人所有，故非為附屬
    物），揆諸前揭法條之規定，被告庚○○所搭建之上開增建物，其所有權即應於
    搭建完成時，歸屬於當時主建物之所有人即被告等四人所有，附此敘明。
  (四)據此，被告既無法舉證證明其占有系爭土地具有正當權原，揆諸首揭法條之規定
    ，原告即土地所有人自得請求被告拆除系爭房屋並返還其所占用之土地予共有人
    全體。
五、按因故意或過失，不法侵害他人之權利者，負損害賠償責任；數人共同不法侵害
    他人之權利者，連帶負損害賠償責任，民法第一百八十四條第一項前段、第一百
    八十五條第一項前段分別定有明文。又無權占有他人土地，可獲得相當於租金之
    利益，為社會通常之觀念，最高法院六十一年台上字第一六九五號判例復可參照
    ，就土地所有權人而言，既因他人無權占有土地而無法使用收益，亦係受有相當
    於租金之損害，自不待言。本件被告無合法權原占用原告所有如附圖所示Ａ部分
    之土地，原告自得依前開侵權行為之規定，請求被告連帶給付相當於租金之損害
    賠償。經查：
  (一)按數人負同一債務或有同一債權，而其給付可分者，除法律另有規定或契約另有
    訂定外，應各平均分擔或分受之，民法第二百七十一條前段定有明文，本件原告
    就其聲明第二項部分，經本院闡明後仍未具體聲明各該原告所請求給付之數額，
    僅泛稱受領賠償後會依持分比例分配，依前述法條之規定，即應視其聲明第二項
    係請求各該原告平均分受之，亦即四名原告各請求被告連帶賠償五萬三千五百元
    及其法定遲延利息。
  (二)按城市地方房屋之租金，以不超過土地及其建築物申報總價額年息百分之十為限
    ，土地法第九十七條前段定有明文；此項規定於租用基地建築房屋之情形準用之
    ，同法第一百零五條亦有規定。又土地法第九十七條關於房屋及基地計收租金之
    規定，於損害賠償事件，雖非當然一體適用，然亦未嘗不可據為計算賠償之標準
    ，最高法院四十九年台上字第一二三○號判例意旨亦可參照。經查系爭土地並未
    直接鄰接馬路，而係透過小路與外相通，附近多為住家使用，市況尚非熱鬧，且
    後側為林地，前方約三十公尺處為溪流等情，業經本院勘驗現場屬實，本院爰審
    酌系爭土地附近繁榮程度及其利用之情形，認為被告就系爭土地所受相當於租金
    之利益，以按申報地價年息百分之六計算為相當。復按土地法第九十七條規定之
    土地價額，係指法定地價而言，土地法施行法第二十五條定有明文；又依土地法
    第一百四十八條規定，土地所有權人依土地法所申報之地價即為法定地價，故土
    地法第九十七條所謂之土地申報價額，即指該土地之申報地價而言。查原告係請
    求八十七年一月十日起至九十二年一月九日止五年間之損失，系爭土地於八十六
    及八十九年度之申報地價均為每平方公尺三千二百元，有地價謄本乙份在卷可證
    ；而被告占用系爭土地之面積為如附圖所示編號Ａ部分，面積為九十八平方公尺
    ，亦有前述土地複丈成果圖乙份附卷可稽，故被告所受相當於租金之利益即為九
    萬四千零八十元 (98x3,200x6%x5=94,080)。
  (三)按各共有人係按其應有部分，對於共有物之全部，有使用收益之權，民法第八百
    十八條定有明文，從而原告因被告無權占有系爭土地致無法使用收益之損失，亦
    應依其應有部分比例計算，方屬合理。經查本件原告丙○○之應有部分為二分之
    一，其所受損害即為四萬七千零四十元，原告乙○○應有部分為六分之一，其所
    受損害即為一萬五千六百八十元，原告丁○○、甲○○之應有部分均為十二分之
    一，其所受損害即各為七千八百四十元。從而各該原告於前述金額內之請求，即
    屬有據，逾此部分之請求，則非有理。
  (四)再就系爭土地另一共有人陳遠民之繼承人部分，所受為渠等不能使用收益系爭土
    地之損害，原告既非實際受損害之人，亦無其他代為請求之權利，復未追加陳遠
    民之繼承人為原告，自無權基於侵權行為之法律關係請求被告連帶給付陳遠民繼
    承人部分之損害賠償，此部分之請求，當屬無據，應予駁回。
六、綜上所述，原告依民法第七百六十七條所有物返還請求權、所有物妨害除去請求
    權之法律關係及民法第八百二十一條之規定，請求被告拆除如主文第一項所示之
    建物及返還該部分之土地予全體共有人，並依民法第一百八十四條、第一百八十
    五條侵權行為之法律關係，請求被告連帶給付原告丙○○四萬七千零四十元、原
    告乙○○一萬五千六百八十元、原告丁○○、甲○○各七千八百四十元，及均自
    起訴狀繕本送達最後被告翌日即九十二年一月十日起至清償日止，按週年利率百
    分之五計算之利息，為有理由，應予准許；逾此部分之請求，則屬無據，應予駁
    回。
七、本件事證已臻明確，兩造所為之其他主張、陳述並所提之證據，經審酌後，認均
    與本件之結論無礙，爰不一一論述，併予敘明。
八、原告陳明願供擔保請准宣告假執行，就原告勝訴部分，核無不合，爰酌定如主文
    第五項所示相當之擔保金額准許之。至原告敗訴部分，其假執行之聲請因訴之駁
    回而失所附麗，不予准許。
九、據上論結，本件原告之訴為一部有理由，一部無理由，依民事訴訟法第七十九條
    但書、第八十五條第二項、第三百九十條第二項，判決如主文。
中      華      民      國    九十二    年      七      月     十六     日
                                  臺灣板橋地方法院民事第一庭
~B審判長法  官  許瑞助
~B      法  官  周舒雁
~B      法  官  張紹省
右為正本係照原本作成。
如對本判決上訴，須於判決送達後二十日內向本院提出上訴狀。
中      華      民      國    九十二    年      七      月     十八     日
~B書記官  白俊傑


司法院資訊處製作；財團法人民間司法改革基金會備份。
